臺灣新竹地方法院民事判決　　　　　　　 96年度訴字第225號
原　　　告　丙○○○
訴訟代理人　林進塗律師
　　　　　　乙○○
被　　　告　甲○○○
法定代理人　戊○○
訴訟代理人　丁○○
上列當事人間設定地上權登記事件，本院於民國96年9月3日辯論
終結，判決如下：
    主  文
被告應將坐落新竹市○○段○○段八十之五地號土地、地目祠、
面積一百二十九平方公尺之土地，設定存續期間為不定期之地上
權予原告。
訴訟費用由被告負擔。
    事  實
一、原告方面：
(一)聲明：
被告應將其所有坐落新竹市○○段○○段80-5號土地、面積129
平方公尺，給予原告設定地上權登記，存續期間為不定期，並協
同原告向新竹市地政事務所辦理地上權設定登記。
(二)陳述：
1、緣坐落新竹市○○段○○段80-5號土地面積129平方公尺為被
   告甲○○○所有 (下稱系爭土地)，而原告之公公林阿丙於台
   灣光復後即承租系爭土地建築平房居住，於民國45 年改建為
   鋼筋混凝土二層樓房，門牌號碼為：新竹市○○路96、98 號
　 ，嗣於55年增建三、四樓，原告之公公林阿丙於65 年間去世
   後即由其長子林進水 (妻丙○○○)、次子林進石 (妻林曾秀
   華)、三子林進塗等三兄弟為繼承人，但林進石及林進塗拋棄
   繼承，由林進水繼承。而林進水於83年10月間去世，即由丙○○○辦理繼承登記，並繳交地租。且89年6月17日召開甲○○○第二屆第八次信徒大會時係通過以原告丙○○○為房屋
   之所有權人辦理地上權設定登記在案，迄今由原告繼續使用
   中。
2、另原告之公公林阿丙於45年間改建二樓後，即裝設自來水及
   電燈，且林阿丙及原告係以每年繳交承租使用土地面積之地
   價稅，及固定每年交付樂捐款新台幣 (下同)2 萬4000元作為
   地租外，於每年農曆六月初八日為甲○○○之聖誕尚須由原
   告樂捐款項作為祭典之費用，是原告市有承租系爭土地建築
   房屋使用之事實。
3、被告於89年6月17日下午四時召開第二屆第八次信徒大會時，
   經出席大會之全體信徒同意原告丙○○○及柯漢等人依土地
   法第102 條規定向地政機關辦理設定地上權登記，存續期間
   為「不定期」，每年以申報地價百分之二 (嗣戊○○竄改為
   千分之二)計算繳交地租，每半年給付一次。詎被告於92年2
　 月中旬收到新竹市東區區公所於92年2月7日以東民字第09200
   01954號函令被告應補送有關資料辦理，竟予隱匿不辦，迨至
   95年間原告多次當面或電話催促被告辦理，並以新竹英明街
   郵局第226號存證信函催促，被告竟藉詞於96年3月11日召開
   96年度之信徒大會，並唆使出席之信徒推翻89年度及92年度
   信徒大會已同意原告設定地上權之登記，原告為免權益受損
   起見，爰依民法第832條及土地法第102條之規定與被告於89
   年度及92年度召開信徒( 或臨時) 大會決議提起本件訴訟。
4、82年7月間戊○○當選為甲○○○之管理人後，於83年經信徒
　　大會之決議除沿用歷年每年繳交使用土地面積之地價稅作為
   租金外，尚須由使用甲○○○土地之原告每月樂捐2000元，
   一年計24000元作為地租，兩造間早已成立不定期之租賃契約
   。
二、被告方面：
(一)聲明：
原告之訴駁回。
(二)陳述：
1、按土地法第102條規定「租用基地建築房屋，應由出租人與承
   租人於契約訂立後二個月內，聲請該管直轄市或縣市地政機
   關為地上權之登記」因之得請求登記為地上權人者，惟租地
   建屋之承租人而已。本件原告自承「原告之公公林阿丙於台
   灣光復後即承租系爭土地建築平房屋住」，足見承租人為原
   告之公公，並非原告，原告既非承租人，亦非承租人之繼承
   人，則原告請求依土地法第102條登記為地上權人，即無理由
   。
2、依據原告提出新竹市○○段○○段519、520建號之建物登記第
   二類謄本，原告雖為所有權人，惟其取得所有權之登記原因
   為「贈與」。易言之，原告係因贈與而取得系爭建物之所有
   權，原告並非向被告租地建屋之人，自無權依據土地法第102
   條規定請求登記為地上權人。
3、雖然被告於89年6月17日下午4時召開第二屆第八次信徒大會
   時，曾經決議同意原告辦理地上權登記，惟當日決議係要先
   訂立租賃契約書，然後再設定地上權。其後在向主管機關呈
   報會議記錄時，更發現諸多未臻妥適之處，為免紛爭，被告
   在96年3月11日召開96年度信徒大會鄭重討論，並作成決議以
   租賃方式處理，徹底解決建物與土地非同屬一人之困擾，而
   否決以地上權登記之方式。畢竟被告是屬於信徒捐獻，屬於
   大眾所有，不宜設定地上權給私人，如能以租賃方式，確實
   為比較可行之方案。
   理  由
一、緣坐落新竹市○○段○○段80-5地號、面積129平方公尺之
    土地，為被告甲○○○所有，戊○○係被告甲○○○之現任
    主任委員之情，業經原告提出土地登記簿謄本、寺廟登記證
    及變動登記表為證，且為被告所不否認，堪信為真正。原告
    主張其公公林阿丙於台灣光復後即向被告承租系爭土地建築
    房屋居住，於45年改建為鋼筋混凝土二層樓房，門牌號碼現
    為：新竹市○○路96、98號，又於55年增建三、四樓，嗣原
    告之公公林阿丙於65年間去世後，由其子林進水繼承該租賃
    關係，而林進水亦於83年10月間去世，遂由其妻丙○○○辦
    理繼承且為上開建物之所有權登記，並續繳地租之情，業經
    原告提出建物登記簿謄本、水電裝置證明及繳租歷年證明為
    證，被告雖否認兩造就系爭土地成立租賃契約云云，惟觀諸
    卷附原告所提其公公林阿丙自54年以降，就系爭土地所繳納
    之收據及證明書，其上具體言明原告繳納予被告費用為「租
    金」；且地價稅係依照「台端承租使用坪數」等字句可知，
    原告之公公林阿丙與被告間，確就系爭土地成立租賃契約，
    且林阿丙於其上建有房屋之情無訛。
二、又原告主張其公公於65年間去世，系爭土地之租賃權由原告
    之夫林進水繼承，而林進水復於83年10月間去世，該租地建
    屋之租賃權遂由原告繼承等情，雖復為被告所否認，惟細究
    被告於89年6月17日所召開第二屆第八次信徒大會時，全體
    出席之信徒曾就原告坐落系爭土地成立租地建屋之租賃契約
    討論，並就兩造日後應訂立租賃契約書及辦理地上權設定登
    記事項達成共識等情，業經原告提出該次會議紀錄，其上載
    明：「六、討論事項案 (一)本廟廟產被：：：陳金鳳 (即
    原告)為建築而使用建築基地：：：因自使用至今，僅以口
    頭允諾，迄未訂立書面，恐免日發生糾紛，請求與承租人簽
    訂租賃契約：：：。決議：1、：：：同意予以訂立租賃契
    約書及依土地法第102條規定向地政機關辦理地上權設定登
    記，並約定條件如后：1.訂立租約及地上權設定登記期間為
    不定期。2.租金訂為照申報地價以百分之二計付3.租金之交
    付為每半年付清一次。4.約定細節於租約訂明之或有約定未
    善盡之處，一切依照相關法律規定。」可知，被告係以承認
    原告繼承上開租賃權之前提下，達成雙方就此租地建物事宜
    訂定租賃之書面契約並設定地上權之登記之合意，且被告並
    就此會議紀錄送交主管機關即新竹市東區區公所轉送新竹市
    政府民政局准予備查等情，復有新竹市東區區公所92年2月7
    日之東民字第0920001954號函在卷可佐，益見原告繼承系爭
    土地房屋之所有權及土地之租賃權無訛。
三、按土地法第102條規定：「租用基地建築房屋，應由出租人
    與承租人於契約訂立後二個月內聲請該管直轄市或縣 (市)
    地政機關為地上權之登記」，揆諸上開規定，祇須當事人雙
    方訂立建屋之租賃契約，承租人即有隨時請求出租人就租用
    土地為地上權設定之權利，條文中二個月之規定僅為訓示規
    定，縱承租人逾二個月後始為地上權設定之聲請，亦無礙其
    權利之請求。查：原告之公公林阿丙前與被告間，就系爭土
    地成立租賃契約，林阿丙亦在系爭土地上建有房屋，已如前
    述，是原告本於繼承之法理，繼承系爭土地上房屋之所有權
    及土地租賃權，故原告主張依據上開規定，請求被告將系爭
    土地設定地上權，為有理由。雖被告抗辯甲○○○已於96年
    3 月11日再度召開96年度信徒大會，並作成以租賃方式處理
    系爭土地上建物之問題，而否決以地上權登記之方式為之云
    云，然觀諸上開法條規定，雙方間既就系爭土地成立租地建
    屋契約，為落實地上物與土地使用合一之精神與目的，被告
    即無由拒絕原告有關本件地上權設定之聲請，是縱被告於96
    年間另以信徒大會推翻前開89年間之信徒會議決議，亦無產
    生法律規定以外之效果，故被告上開所辯顯不足採。
四、綜上，兩造間確就系爭土地成立租地建屋之契約，是原告本
    諸土地法第102條之規定，請求為主文所示之地上權設定，
    於法有據，應予准許。
五、因本案事證已臻明確，兩造其餘主張陳述及所提之證據，均
    毋庸再予審酌，附此敘明。
六、結論：原告之訴為有理由，依民事訴訟法第78條規定，判決
    如主文。
中　　華　　民　　國　　96　　年　　9 　　月　　17　　日
                  民事第二庭    法　官　彭淑苑
以上正本係照原本作成。
如對本判決上訴，須於判決送達後20日內向本院提出上訴狀。
中　　華　　民　　國　　96　　年　　9 　　月　　17　　日
                                書記官　張永榮
